---
title: "Clase 15 Introducción a Modelos Lineales Generales"
author: Dr. José A. Gallardo y y Dra. María Angélica Rueda | Pontificia Universidad
  Católica de Valparaíso
date: "`r format(Sys.time(), '%d %B %Y')`"
output:
  beamer_presentation: default
  ioslides_presentation:
    fig_caption: yes
    fig_height: 6
    fig_width: 7
    latex_engine: xelatex
    pdf_document: null
    template: quarterly_report.html
  slidy_presentation: default
subtitle: OCE 386 - Introducción al análisis de datos con R.
---

```{r setup, include=FALSE}
knitr::opts_chunk$set(echo = FALSE)
library(car)
library(lmtest)
library(psych)
library(readxl)
library(nlme)
library(lme4)
library(stats)
library(boot)
library(readxl)
library(dplyr)
library(ggplot2)
library(ggpmisc)
library(knitr)
library(car)
library(lmtest)
library(psych)
library(gridExtra)
library(nortest)
library(sjPlot)
library(lme4)
library(reshape2)
library(equatiomatic)
```

# **PLAN DE LA CLASE**

**1.- Introducción**
    
- Modelos lineales generales ¿Qué son y para que sirven?

- Regresión cuadrática.

- Regresión logística.

- Interpretación de MLG con R.

**2.- Práctica con R y Rstudio cloud**

- Ajustar modelos lineales generales.

- Realizar gráficas avanzadas con ggplot2.

- Elaborar un reporte dinámico en formato pdf.


# **INTRODUCCIÓN**

Los modelos **lineales** clásicos permiten describir la mayoría de los fenómenos que ocurren en el entorno, siempre que la relación entre variables sea lineal. 

**¿Qué podemos hacer cuando los datos no se ajustan a un modelo lineal?**

- Muchas veces se recurre a transformar la variable respuesta (Logaritmo).

- Pero la transformación de la variable respuesta **NO** necesariamente permite cumplir con todos los supuestos. 

- Las interpretaciones deben hacerse en términos de la **variable transformada**.


# **¿QUÉ SON LOS MODELOS LINEALES GENERALES (MLG)?**

Los modelos lineales generales extienden a los modelos lineales clásicos admitiendo distribuciones **no lienales** para la variable respuesta y modelando funciones de la media.

Los MLG incluyen como casos particulares a los siguientes modelos:

- Modelos Lineales: **Regresión lineal simple, regresión lineal múltiple**

- Modelos no lineales: Con variables predictoras elevadas a alguna potencia (cuadráticas, cúbicas, etc).

- Modelo de regresión logística: Variable respuesta binaria.

# **¿POR QUÉ USAR MODELOS LINEALES GENERALES?**

- Reflejan mejor la naturaleza de los datos.

- Hay variables respuestas que son **_resistentes_** a ser transformadas (**por ej.** Variables discretas, o variables con gran cantidad de ceros).

- Las relaciones lineales generalmente fuerzan las predicciones del espacio de la variable respuesta (**por ej.** Predicción de valores negativos cuando la variable respuesta es un conteo). 


# ESTUDIO DE CASO TASA DE ACLARACIÓN EN MITILIDOS

Tasa de aclaración dieta artificial en mitilidos.  
[Fuente: Willer and Aldridge 2017](https://royalsocietypublishing.org/doi/10.1098/rsos.171142)

```{r, message=FALSE, out.width = '80%', fig.align='center'}
clearance <-  read_excel("ParticleClearance.xlsx", sheet = 1)

# Create data filters
mussel <- filter(clearance, sample == "mussel")
control <- filter(clearance, sample == "control")
```


|time| sample | replicate | particle concentration |
|---|---|---|---|
| 0 |	mussel |	a	| 400 |	
| 5	| mussel	| a	| 320	| 
|  10	| mussel	| a	| 280	| 
|  ...	| ...	| ...	| ...	| 
|  0	| control	| a	| 160	| 
|  5	| Control	| a	| 120	| 
|  10	| Control	| a	| 120	| 

# TASA DE ACLARACIÓN MUSSEL.

Problemas: La concentración es discreta y la relación no es lineal.

```{r, out.width = '75%', message=FALSE, fig.align='center'}
My_Theme = theme(
  axis.title.x = element_text(size = 20),
  axis.text.x = element_text(size = 20),
  axis.title.y = element_text(size = 20),
  axis.text.y = element_text(size = 20))

microplot <- ggplot(data = mussel, aes(x = time, y = microparticle_concentration)) +
  geom_point(position = position_jitter(w = 0, h = 0.1) ) +
  labs(x = "Time (minutes)", y = expression(Concentration~microparticles~ml^-1)) +
  scale_shape_manual(values=c(1,2)) +
  stat_smooth(method='loess',formula=y~x, se=T)+
  scale_color_brewer(palette="Set1") + 
  theme(legend.position="none") +
  theme(panel.border=element_blank(), axis.line=element_line())
microplot+My_Theme
```

*Tips: stat_smooth(method='loess',formula=y~x, se=T)*

# **MODELO LINEAL** 

En este ejemplo vamos a comparar el modelo lineal *_vs_*. el modelo no lineal con término cuadrático.

**Modelo 1:** 

**Log (Microparticle concentration)** = $\beta_{0} + \beta_{1} time + \epsilon$

```{r}
reg_mussel <- lm(log_microparticle_concentration ~ time, data=mussel)

summary(reg_mussel)$coef %>% kable()

```

$R^2$ = `r  round(summary(reg_mussel)$r.squared,2)`, *p-val* = `r anova(reg_mussel)$'Pr(>F)'[1]`

# **MODELO NO LINEAL (INCLUYE TÉRMINO CUADRÁTICO)**

**Modelo 2:** 

**Microparticle concentration** = $\beta_{0} + \beta_{1} time + \beta_{2} {time}^2 + \epsilon$

```{r}
reg_mussel_2 <- lm(log_microparticle_concentration ~ poly(time,2), data=mussel)

summary(reg_mussel_2)$coef %>% kable()

```

$R^2$ = `r  round(summary(reg_mussel_2)$r.squared,2)`, *p-val* = `r anova(reg_mussel_2)$'Pr(>F)'[1]`

# **COMPARACIÓN DE MODELOS** 

* Modelo 1: 

**Log(microparticle concentration)** = $\beta_{0} + \beta_{1} time + \epsilon$

* Modelo 2: 

**Microparticle concentration** = $\beta_{0} + \beta_{1} time + \beta_{2} {time}^2 + \epsilon$

```{r}
anova(reg_mussel,reg_mussel_2) %>% kable()
```

# **REGRESIÓN LOGÍSTICA**

Las principales condiciones de la regresión logística son:

* Respuesta binaria: La variable respuesta debe ser binaria.

* Independencia: las observaciones deben ser independientes.

* Multicolinealidad: se requiere de muy poca a ninguna multicolinealidad entre los predictores (para regresión logística múltiple).

* Linealidad: entre la variable independiente y el logaritmo natural de odds (Cociente de chances).


# **ESTUDIO DE CASO: MADURACIÓN EN SALMÓN DEL ATLÁNTICO**

Estudio de la relación entre peso de la gónada y nivel de maduración en salmones (n=90, solo machos). 

|  **variable** | **Descripción**| 
|:-------------|:------------------|
| **Fish** | Identificador del salmón|
| **Genotype** | Genotipo | 
| **Gonad** | Peso de gónada |
| **Maturation** | estado de maduración (1: maduro) o (0: inmaduro) | 


```{r, echo=FALSE}
maduracion <- read_excel("Maturation.xlsx")
maduracion$Genotype <- as.factor(maduracion$Genotype)
maduracion <- maduracion%>% 
              select("Fish","Genotype","Gonad","GSI","Maturation")
mod_lineal <- lm(Maturation ~ Gonad, data = maduracion)
mod_logit <- glm(Maturation ~ Gonad, 
                family= binomial, data = maduracion)
formula1 <- y ~ x

```

# **RELACIÓN ENTRE MADURACIÓN VS PESO DE GÓNADA**

```{r, message=FALSE, warning=FALSE}

My_Theme = theme(
  axis.title.x = element_text(size = 20),
  axis.text.x = element_text(size = 20),
  axis.title.y = element_text(size = 20),
  axis.text.y = element_text(size = 20))
p<- ggplot(data = maduracion, aes(x = Gonad, y = Maturation)) +
  geom_point(aes(color = as.factor(Maturation)), shape = 1) + 
  theme(axis.text.x = element_text(size = 10,face="bold",colour="black"))+
  theme(axis.text.y = element_text(size = 10,face="bold",colour="black"))+
  theme_bw()  +
  labs(x= "Peso de gónada", y = "Maduración")+
  theme(legend.position = "none")+ 
  theme(panel.border=element_blank(), axis.line=element_line())
p+My_Theme
```

# **RELACIÓN LINEAL ENTRE MADURACIÓN VS PESO DE GÓNADA**

```{r, message=FALSE, warning=FALSE}
q <- ggplot(data = maduracion, aes(x = Gonad, y = Maturation)) +
  geom_point(aes(color = as.factor(Maturation)), shape = 1) + 
  theme(axis.text.x = element_text(size = 10,face="bold",colour="black"))+
  theme(axis.text.y = element_text(size = 10,face="bold",colour="black"))+
  geom_smooth(method = "lm", color = "gray20", se = FALSE) +
  stat_poly_eq(aes(label = paste0("atop(", ..eq.label.., ",", ..rr.label.., ")")), formula = formula1, parse = TRUE, size = 8)+
  theme_bw()  +
  labs(x="Peso de gónada",y = "Probabilidad de Maduración") +
    scale_y_continuous(limits = c(0, 1)) +
  theme(legend.position = "none")+
  theme(panel.border=element_blank(), axis.line=element_line())
q+My_Theme
```


# **MODELO LINEAL**

**Maduración** = $\beta_{0} + \beta_{1}$ Peso de gónada + $\epsilon$

```{r}
mod_lineal <- lm(Maturation ~ Gonad, data = maduracion)
summary(mod_lineal)$coef %>% kable()

```

$R^2$ = `r  round(summary(mod_lineal)$r.squared,2)`, *p-val* = `r anova(mod_lineal)$'Pr(>F)'[1]`

# **RELACIÓN SIGMOIDEA ENTRE MADURACIÓN VS PESO DE GÓNADA**

```{r,message=FALSE, warning=FALSE}
# Representación gráfica del modelo.
r <- ggplot(data = maduracion, aes(x = Gonad, y = Maturation)) +
  geom_point(aes(color = as.factor(Maturation)), shape = 1) + 
  theme(axis.text.x = element_text(size = 10,face="bold",colour="black"))+
  theme(axis.text.y = element_text(size = 10,face="bold",colour="black"))+
  stat_function(fun = function(x){predict(mod_logit,
                                          newdata = data.frame(Gonad = x),
                                          type = "response")}) +
  theme_bw() +
  labs(title = "Regresión logística", x="Peso de gónada",
       y = "Probabilidad de Maduración") +
  theme(legend.position = "none")+
  theme(panel.border=element_blank(), axis.line=element_line())
r+My_Theme
```


# **PREDECIR SI UN SALMÓN MADURA O NO PARA UN PESO DE GÓNADA DE 4**

**CONSIDERANDO LA REGRESIÓN LINEAL**

```{r, echo=FALSE}
# Predicción con modelo lineal
maduracion$madurar_lm <- predict(mod_lineal,maduracion,type="response")
#Determinamos que el salmón madura cuando haya una probabilidad de maduración superior al 50%
maduracion$predic <- ifelse(maduracion$madurar_lm > 0.5,1,0)

#Enfrentamos la predicción contra la realidad
# table(maduracion$predic,maduracion$Maturation)

#Predecimos si un salmón madura o no para un peso de gónada de 4
Prob.mad_lm <- data.frame(Gonad=4)
Prediccion_lm <- predict(mod_lineal, Prob.mad_lm, type = "response")
Prediccion_lm <- data.frame(Prediccion_lm)
colnames(Prediccion_lm) <- c("Probabilidad de maduración")

```

```{r}

Prediccion_lm%>% kable() 

if (Prediccion_lm >= 0.5) {
  print("Madura")
}else{
  print("No madura")
}

```

**CONSIDERANDO LA REGRESIÓN LOGÍSTICA**


```{r, echo=FALSE}
maduracion$madurar <- predict(mod_logit,maduracion,type="response")

maduracion$predic <- ifelse(maduracion$madurar > 0.5,1,0)

#Enfrentamos la predicción contra la realidad
# table(maduracion$predic,maduracion$Maturation)

#Predecimos si un salmón madura o no para un peso de gónada de 4

Prob.mad <- data.frame(Gonad=4)
Prediccion_logis <- predict(mod_logit, Prob.mad, type = "response")
Prediccion_logis <- data.frame(Prediccion_logis)
colnames(Prediccion_logis) <- c("Probabilidad de maduración")
```


```{r}

Prediccion_logis%>% kable() 

if (Prediccion_logis >= 0.5) {
  print("Madura")
}else{
  print("No madura")
}
```


# **REGRESIÓN LOGÍSTICA (MODELO NULO)**

```{r, echo=TRUE}
mod_nulo <- glm(Maturation ~ 1, 
                family= binomial, data = maduracion)
summary(mod_nulo)$coef %>% kable()
```

$$ P(X) = \frac{e(\beta_{0})} {1 + e(\beta_{0})}$$

# **REGRESIÓN LOGÍSTICA SIMPLE**
```{r, echo=TRUE}
mod_logit <- glm(Maturation ~ Gonad, 
                family= binomial, data = maduracion)
summary(mod_logit)$coef %>% kable()
```

$$ P(X) =\frac{e(\beta_{0} + \beta_{1}X)} {1 + e(\beta_{0} + \beta_{1}X)}$$




# **REGRESIÓN LOGÍSTICA MÚLTIPLE**
```{r, echo=TRUE}
mod_logit_mult <- glm(Maturation ~ Gonad + 
                      Genotype,family= binomial, 
                      data = maduracion)
summary(mod_logit_mult)$coef %>% kable()

```

$$ P(X) = \frac{e(\beta_{0} + \beta_{1}X + \beta_{2}X)} {1 + e(\beta_{0} + \beta_{1}X + \beta_{2}X)}$$

# **COMPARACIÓN DE MODELOS POR ANOVA**

```{r , echo=TRUE}
anova(mod_nulo,mod_logit,mod_logit_mult, 
      test ='Chisq')%>% kable()

```

# **COMPARACIÓN DE MODELOS POR AIC**

```{r, echo=TRUE}
AIC(mod_nulo,mod_logit,mod_logit_mult) %>% 
  kable()
```


# **RESUMEN DE LA CLASE**

**1).** Revisión de conceptos: modelos lineales generales.

**2).** Construir y ajustar modelo de regresión cuadrática.

**3).** Construir y ajustar modelo de regresión logística.

**4).** Comparar modelos de regresión.

    