---
title: "Clase 10 - Guia evaluación de supuestos análisis paramétricos"
subtitle: OCE 386 - Introducción al análisis de datos con R.
author:
 name: Dr. José A. Gallardo.
 affiliation: Pontificia Universidad Católica de Valparaíso
 email: <jose.gallardo@pucv.cl>
date: "`r format(Sys.time(), '%d %B %Y')`"
output:
  html_document:
    toc: true
    toc_float: true
    toc_depth: 3
    code_folding: hide
  word_document: default
  pdf_document: default
---

<style>
#TOC {
  color: black;
  font-familiy: Calibri;
  font-size: 14px;
  border-color: #708090; 
}
body {
   color: black;
   font-familiy: Calibri;
}

pre {
  color: black;
  background-color: #F8F8FF;
}
# header {
  color: #800000;
  font-familiy: Calibri;
  background-color: #F5F5F5;
  opacity: 0.8;
  font-size: 16px;
}
</style>

---

#### **Introducción**

Los principales supuestos de los análisis paramétricos son:

**Independencia**  
Cada observación de la muestra no debe estar relacionada con otra observación de la muestra.  

**Homocedasticidad**  
En el caso de comparación de dos o más muestras éstas deben provenir de poblaciones con la misma varianza.

**Normalidad**  
Los datos de muestreo se obtienen de una población que tiene distribución normal. 

**Regla de oro de los análisis paramétricos**  
Primero evalúe independencia, luego homogeneidad de varianzas y finalmente normalidad.   

Esto porque la mayoría de las pruebas estadísticas paramétricas no toleran desvios de independencia, pero son bastante robustos a desviaciones de homogeneidad de varianzas o normalidad. 

#### **Objetivos de aprendizaje**

Los objetivos de aprendizaje de esta guía son:

**1**. - Implementar métodos gráficos y análisis de residuos para evaluar supuestos de los análisis paramétricos.

**2**. - Implementar pruebas de hipótesis para evaluar supuestos de los análisis paramétricos. 

**3**. - Elaborar un reporte dinámico en formato pdf con **[Rmarkdown](https://rmarkdown.rstudio.com/)**.

#### Librerías

|  **Librería** | **Función**      |
|:-------------|:------------------|
| **car** | Librería de acompañamiento al libro de J. Fox and S. Weisberg, An R Companion to Applied Regression, Third Edition, Sage, 2019. |
| **lmtest** | Librería que permite realizar análisis de diagnósticos de modelos lineales. |

#### **Comandos**

A continuación, se presentan algunos comandos que deberá usar para resolver los ejercicios de esta guía.

**1.-** Genera una gráfica de cuantiles teóricos de la distribución normal con relación a los cuantiles observados de los datos **qqnorm()**

**2.-** Genera una línea de regresión Y-X de cuantiles observados de los datos en función de los cuantiles teóricos con la distribución normal **qqline()**

**3.-** Función avanzada de gráficas qqplot de la librería car **qqPlot()**

**4.-** Ajusta modelos lineales con el formato de fórmula *(Variable Respuesta ~ Variable/s Explicativas)* **lm()**

**5.-** Realiza una prueba de normalidad de Shapiro-Wilk **shapiro.test()**

**6.-** Realiza una prueba de F para comparación de varianzas de dos muestras que provienen de poblaciones normales **vartest()**

**7.-** Prueba la hipótesis de homogeneidad de varianzas a través de 2 o más grupos, forma parte de la librería car **leveneTest()**

**8.-** Realiza una prueba de autocorrelación de Durbin-Watson **dwtest()**

### **Ejercicio 1.** Elaborar archivo Rmarkdown

Elabore y configure un archivo o file con extensión **.Rmd** y configúrelo para exportar el resultado como un documento dinámico **pdf**.

Utilice el siguiente ejemplo para completar la información de metadatos: Título: Reporte Evaluación de supuestos análisis paramétricos, nombre del autor: Su nombre.

Luego guarde inmediatamente su *script* como **script_10_nombre_apellido.Rmd**. Al finalizar la actividad deberá exportar y almacenar este script en su carpeta drive de tareas.

### **Ejercicio 2.** Configuración del reporte

En el primer bloque de códigos o **chunk** configure los comandos de la siguiente manera **_knitr::opts_chunk$set(echo = TRUE)_** y cargue las librerías  **readxl**, **car**, **lmtest**, **dplyr**, **knitr** y **ggplot2**.

```{r setup, include=TRUE, warning=FALSE,message=FALSE}
knitr::opts_chunk$set(echo = TRUE)

library(readxl)
library(car)
library(lmtest)
library(dplyr)
library(knitr)
library(ggplot2)

```

Ejecute cada uno de los siguientes ejercicios en uno o más bloques de códigos diferentes. Sea ordenado y documente su reporte adecuadamente.

### **Ejercicio 3.** Estudio de caso peces epipelágicos

En el siguiente ejercicio se desea evaluar si los datos de peso de 3 especies de peces epipelágicos cumplen con los supuestos para realizar un análisis de varianza. 

**a).** Importe el set de datos **peces.xlsx** y realice un análisis exploratorio de datos. Transforme la variable Especie en factor y la variable Peso en número, use las funciones as.factor() y as.numeric().

Incluya al menos un histograma y una gráfica de boxplot usando la librería ggplot2.

```{r, echo=TRUE}
Peces <- read_excel("peces.xlsx")
Peces$Especie <- as.factor(Peces$Especie)
Peces$Peso <- as.numeric(Peces$Peso)
head(Peces)
summary(Peces)
```

```{r}
p <-  ggplot(Peces, aes(x=Peso))
p + geom_histogram(color="darkblue", fill="lightblue", bins = 8)

```


```{r}
q <-ggplot(Peces, aes(x=Especie, y=Peso, color=Especie)) +
  geom_boxplot()+theme(legend.position="none")
q
```

**b).** Elabore un modelo lineal del análisis de varianza para este experimento donde peso en la variable de interes en función de las especies.

Modelo lineal
```{r}
lm.aov <- lm(Peso ~ Especie, data = Peces)
anova(lm.aov)
```

**c).** Realice una evaluación de supuestos mediante métodos basados en análisis de residuales y pruebas de hipótesis.

Independencia
```{r}
plot(lm.aov$residuals, pch=20, col = "blue")
```

```{r}
dwtest(Peso ~ Especie, data = Peces,
       alternative = c("two.sided"), 
       iterations = 15)
```

Homogeneidad de varianzas
```{r}
plot(lm.aov, 1, pch=20, col = "blue")
```

```{r, echo=TRUE}
leveneTest(Peso ~ Especie, data = Peces,
           center = "median")
```
Normalidad
```{r}
plot(lm.aov, 2, pch=20, col = "blue")
```

```{r}
aov_residuals <- residuals(object = lm.aov)
hist(x= aov_residuals, main = "Histograma de residuales")
shapiro.test(x= aov_residuals)
```

**d).** Interprete sus resultados y concluya si es posible hacer o no un análisis de varianza para este experimento.

```{r}
#Se realizaron los gráficos y las pruebas para cada uno de los supuestos. Los resultados de las pruebas mostraron que se cumplían los tres supuestos (independencia, homogeneidad de varianzas y normalidad); ya que éstas pruebas presentaron p-valores superiores al nivel de significación del 5%. Debido al cumplimiento de los tres supuestos, se concluye que para este experimento es posible realizar el análisis de varianza.

# Del análisis de varianza es posible concluir que hay diferencias significativas de peso entre las especies.
```


