---
title: "Clase 14 Regresión lineal múltiple"
author: Dr. José A. Gallardo | Pontificia Universidad
  Católica de Valparaíso
date: "`r format(Sys.time(), '%d %B %Y')`"
output:
  beamer_presentation: default
  ioslides_presentation:
    fig_caption: yes
    fig_height: 6
    fig_width: 7
    latex_engine: xelatex
    pdf_document: null
    template: quarterly_report.html
  slidy_presentation: default
subtitle: OCE 386 - Introducción al análisis de datos con R.
---

```{r setup, include=FALSE}
knitr::opts_chunk$set(echo = FALSE)
library(readxl)
library(dplyr)
library(ggplot2)
library(UsingR)
library(ggpmisc)
library(knitr)
library(lmtest)
library(car) 
library(faraway)
library(kableExtra)
```

# PLAN DE LA CLASE

**1.- Introducción**
    
- Modelo de regresión lineal múltiple.
- ¿Cómo eliminar valores atípicos?
- ¿Cómo seleccionar variables y comparar modelos?
- Interpretación regresión lineal múltiple con R.

**2.- Práctica con R y Rstudio cloud.** 

- Realizar análisis de regresión lineal múltiple.  
- Realizar gráficas avanzadas con ggplot2.  
- Elaborar un reporte dinámico en formato pdf.  
  

# REGRESIÓN LINEAL MÚLTIPLE

Sea $Y$ una variable respuesta continua y $X_1,…,X_p$ variables predictoras, un modelo de regresión lineal múltiple se puede representar como,
 
$$Y_{i} = \beta_{0} + \beta_{1} X_{i1} + \beta_{2} X_{i2} + ... + \beta_{p} X_{ip} + \epsilon_{i}$$

$\beta_{0}$ = Intercepto.
$\beta_{1} X_{i1}, \beta_{2} X_{i2}, \beta_{p} X_{ip}$ = Coeficientes de regresión estandarizados.

Si p = 1, el modelo es una regresión lineal simple.  
Si p > 1, el modelo es una regresión lineal múltiple.  
Si p > 1 y alguna variable predictora es Categórica, el modelo se denomina ANCOVA.

# CASO DE ESTUDIO: GALÁPAGOS

Estudio de diversidad de especies en islas galápagos considera 30 islas y 7 variables aleatorias: 5 de tipo continuo y 2 de tipo discreto.
\  

**Extracto del set de datos gala**

```{r, echo=FALSE, out.width = '100%',fig.align='center', message=FALSE}

attach(gala)

### Observar
knitr::kable(
  head(gala),
  row.names = TRUE) %>%
          kable_styling(latex_options = "scale_down")

```

# DESCRIPCIÓN DE VARIABLES Y OBJETIVO

**Objetivo de la RLM**

Estimar o predecir el número de *Species* en función de algunas variables independientes o predictoras.

|**Variable predictora** |**Descripción**|
|:--:|:--:|
|*Area*|Area of the island (km$^2$)|
|*Elevation*|Highest elevation of the island (m)|
|*Nearest*|Distance from the nearest island (km)|
|*Scruz*| Distance from Santa Cruz island (km)|
|*Adjacent*| Area of the adjacent island (square km)|


# MODELO SIMPLE

```{r, echo=TRUE}
lm.1 <- lm (Species ~ Area, data=gala)
```

```{r}
pander::pander(summary(lm.1), caption = "Modelo de regresión lineal simple del set de datos gala")
```

# RELACIÓN LINEAL Species ~ Area

```{r, echo=FALSE, out.width = '90%', message=FALSE, fig.align='center'}

formula1 <- y ~ x

My_Theme = theme(
  axis.title.x = element_text(size = 20),
  axis.text.x = element_text(size = 20),
  axis.title.y = element_text(size = 20),
  axis.text.y = element_text(size = 20))



q <- ggplot(gala, aes(x = Area, y = Species)) + 
   geom_point() +
   stat_smooth(method = "lm", col = "red", show.legend=TRUE)+  stat_poly_eq(aes(label = paste0("atop(", ..eq.label.., ",", ..rr.label.., ")")), formula = formula1, parse = TRUE, size = 8) + scale_x_continuous(n.breaks = 8)
q+My_Theme

```

# RELACIÓN LINEAL Species ~ Area (sin outliers).

```{r, echo=TRUE}
is.na(gala$Area) <- gala$Area >= 3000
```

```{r, echo=FALSE, out.width = '90%', message=FALSE, fig.align='center', warning=FALSE}

formula1 <- y ~ x

My_Theme = theme(
  axis.title.x = element_text(size = 20),
  axis.text.x = element_text(size = 20),
  axis.title.y = element_text(size = 20),
  axis.text.y = element_text(size = 20))



q <- ggplot(gala, aes(x = Area, y = Species)) + 
   geom_point() +
   stat_smooth(method = "lm", col = "red", show.legend=TRUE)+  stat_poly_eq(aes(label = paste0("atop(", ..eq.label.., ",", ..rr.label.., ")")), formula = formula1, parse = TRUE, size = 8) + scale_x_continuous(n.breaks = 8)
q+My_Theme

```

# MODELO COMPLETO

```{r, echo=TRUE}
lm.2 <- lm (Species ~ Area + Elevation + Nearest + 
              Scruz + Adjacent, data=gala)
```


```{r}
pander::pander(summary(lm.2), caption = "Modelo de regresión múltiple del set de datos gala")
```

# MODELO REDUCIDO

```{r, echo=TRUE}
lm.3 <- lm (Species ~ Area + Elevation + 
              Adjacent, data=gala)
```


```{r}
pander::pander(summary(lm.3), caption = "Modelo reducido de regresión múltiple del set de datos gala")
```


# COMPARACIÓN DE MODELOS

```{r}
lm.1 <- lm (Species ~ Area, data=gala)
```


```{r, echo=TRUE}
# análisis de residuales
anova(lm.1, lm.3, lm.2) %>% kable()

# Criterio AIC - penaliza el número de variables
AIC(lm.1, lm.3, lm.2) %>% kable()
```



# PRÁCTICA ANÁLISIS DE DATOS
- Guía de trabajo práctico disponible en drive y Rstudio.cloud.  
**Clase_14**

- El trabajo práctico se realiza en Rstudio.cloud.  
**Guía 14 Regresión lineal múltiple**

# RESUMEN DE LA CLASE

- **Elaborar hipótesis para una regresión lineal múltiple**

- **Realizar análisis de covarianza**

- **Interpretar coeficientes**

- **Comparar modelos**
