---
title: "Guía Regresión lineal múltiple"
subtitle: OCE 386 - Introducción al análisis de datos con R.
author:
 name: Dr. José A. Gallardo.
 affiliation: Pontificia Universidad Católica de Valparaíso
 email: <jose.gallardo@pucv.cl>
date: "`r format(Sys.time(), '%d %B %Y')`"
output:
  html_document:
    toc: true
    toc_float: true
    toc_depth: 3
    code_folding: hide
  word_document: default
  pdf_document: default
---

<style>
#TOC {
  color: black;
  font-familiy: Calibri;
  font-size: 14px;
  border-color: #708090; 
}
body {
   color: black;
   font-familiy: Calibri;
}

pre {
  color: black;
  background-color: #F8F8FF;
}
# header {
  color: #800000;
  font-familiy: Calibri;
  background-color: #F5F5F5;
  opacity: 0.8;
  font-size: 16px;
}
</style>

### MODELOS LINEALES

Sea $Y$ una variable respuesta continua y $X_1,…,X_p$ variables predictoras, un modelo de regresión lineal múltiple se puede representar como,
 
$$Y_{i} = \beta_{0} + \beta_{1} X_{i1} + \beta_{2} X_{i2} + ... + \beta_{p} X_{ip} + \epsilon_{i}$$

Supuestos:

1) No existe multicolinealidad.

2) Los residuos distribuyen **normalmente**.

3) Existe homogeneidad de varianzas.


#### **Objetivos de aprendizaje**

Los objetivos de aprendizaje de esta guía son:

**1**. - Realizar análisis de regresión lineal múltiple.

**2**. - Realizar gráficas avanzadas con ggplot2. 

**3**. - Elaborar un reporte dinámico en formato pdf con **[Rmarkdown](https://rmarkdown.rstudio.com/)**.

#### EJERCICIOS

## ESTUDIO DE CASO: SET DE DATOS GALA

En esta guía continuaremos trabajando con el set de datos **gala** de la librería **faraway**, pero ahora estudiaremos como variable respuesta el número de especies endémicas **Endemics**. 

### **Ejercicio 1.** Elaborar y configurar Reporte en formato .Rmd

Elabore un documento .Rmd y configure su reporte para exportar en .pdf. Instale solo las liberías que utilice para el análisis de los datos.

```{r setup, include=TRUE, warning=FALSE,message=FALSE}
knitr::opts_chunk$set(echo = TRUE)
library(readxl)
library(ggplot2)
library(dplyr)
library(multcomp)
library(psych)
library(car)
library(faraway)
library(PerformanceAnalytics)
```

Ejecute cada uno de los siguientes ejercicios en uno o más bloques de códigos diferentes. Sea ordenado y documente su reporte adecuadamente.

### **Ejercicio 2.** Exploratorio set de datos gala.

El set de datos **gala** ya está instalado en R así que solo debe enlazarlo a su sesión de trabajo con el comando **attach(gala)**. 

Incluya: 

**a).** Realice análisis exploratorio de datos, use **head()** y **summary()**.

```{r, warning=FALSE, message=FALSE}

attach(gala)
knitr::kable(
  head(gala),
  row.names = TRUE)
```

```{r}
knitr::kable(
  summary(gala))
```

**b).** Realice un histograma de la variable respuesta **Endemics** usando ggplot y el comando **geom_hostogram()**.

```{r, warning=FALSE, message=FALSE}

ggplot(gala, aes(x=Endemics))+
  geom_histogram(color="darkblue", fill="lightblue", bins = 8)

```


**c).** Elimine el outlier detectado en clases para la variable AREA con el comando **is.na()** y luego evalue la correlación entre las variables predictoras:	Area, Elevation, Nearest,	Scruz y	Adjacent. Use el comando **chart.Correlation()**.

Elimina outliers
```{r}
is.na(gala$Area) <- gala$Area >= 3000
```

Extrae variables para analizar

```{r}
gala_reducido <- gala[, c(3:7)]
```

Realiza gráfica y análisis de correlación
```{r, warning=FALSE}

chart.Correlation(gala_reducido, histogram=FALSE, pch=19, method = c("spearman"))
```

### **Ejercicio 3.** Análisis de regresión lineal múltiple.

**a).** Realice un análisis de regresión lineal múltiple completo para investigar la asociación entre **Endemics** y todas las variables predictoras usando las funciones **lm()**, **summary()**. 

Interprete los resultados del modelo lineal múltiple y responda las siguientes preguntas:   
- ¿Qué representan los estimadores Beta: Intercept, Area, Elevation, Nearest,	Scruz y	Adjacent?.   
- ¿Qué estimadores de Beta son significativamente distintas de cero?.   
- ¿Cuál es la bondad de ajuste del modelo $R^2$ ajustado?.  
- ¿Puede predecir el número de especies endémicas con este modelo lineal?.  

```{r warning=FALSE, message=FALSE}

fitFull <- lm(Endemics ~ Area + Elevation + Nearest + 
              Scruz + Adjacent, data=gala)
summary(fitFull)

```

**b).** Realice una gráfica de regresión lineal para representar la relación entre a) Area y Endemics y entre 2) Area y Elevation. Para ello investigue y use el comando **geom_smooth()**. 

```{r, warning=FALSE}
gala %>%
ggplot(aes(Area,Endemics)) +
  geom_jitter(size=4,alpha=0.7) +
  theme_classic() + 
   geom_smooth(method="lm", formula=y~x, se=T) +
  scale_color_manual(values=c("blue","red")) + 
  xlab("Area") + 
  ylab("Número de especies endémicas")
```

```{r, warning=FALSE}
gala %>%
ggplot(aes(Elevation,Endemics)) +
  geom_jitter(size=4,alpha=0.7) +
  theme_classic() + 
   geom_smooth(method="lm", formula=y~x, se=T) +
  scale_color_manual(values=c("blue","red")) + 
  xlab("Elevación") + 
  ylab("Número de especies endémicas")
```

**c).** Realice un análisis de varianza e interprete los resultados, use la función **anova()** sobre el modelo lineal completo. Responda:

- ¿Qué variables influyen significativamente sobre el número de especies endémicas?  
- ¿Existe concordancia entre este resultado y la significancia de los coeficientes Beta de Area y Elevación?.  

```{r}
anova(fitFull)
```

### **Ejercicio 4.** Evaluación de supuestos modelo completo.

**a).** Investigue como evaluar, evalue e interprete los supuestos de multicolinealidad, normalidad y homogeneidad de varianzas en un análisis de regresión lineal múltiple y responda.  

- ¿Se cumple el supuesto de ausencia de multocolinealidad?.  
- ¿Se cumple el supuesto normalidad?.  
- ¿Se cumple el supuesto homogeneidad de varianzas?.  

Multicolinealidad por vif (Variance Inflation Factor).
```{r}
vif(fitFull)
```

Normalidad
```{r}
shapiro.test (residuals (fitFull))
plot(fitFull, which = 2)
```

Homogeneidad de varianzas usando plot
```{r}
plot(fitFull, which = 1)
```


### **Ejercicio 5.** Comparación modelo completo y modelo reducido

Proponga y elabore usted un modelo reducido para predecir el número de especies endémicas justificando su decisión. Compare su modelo reducido con el modelo completo usando los comandos **anova()** y **AIC()**. Responda:



¿Hay diferencias significativas entre ambos modelos?  
¿Cuál es el mejor modelo para predecir el número de especies endémicas según el criterio AIC?  