---
title: "Clase 13 Supuestos de la regresión lineal"
author: Dr. José A. Gallardo | Pontificia Universidad
  Católica de Valparaíso
date: "`r format(Sys.time(), '%d %B %Y')`"
output:
  beamer_presentation: default
  ioslides_presentation:
    fig_caption: yes
    fig_height: 6
    fig_width: 7
    latex_engine: xelatex
    pdf_document: null
    template: quarterly_report.html
  slidy_presentation: default
subtitle: OCE 386 - Introducción al análisis de datos con R.
---

```{r setup, include=FALSE}
knitr::opts_chunk$set(echo = FALSE)
library(readxl)
library(dplyr)
library(ggplot2)
library(UsingR)
library(ggpmisc)
library(knitr)
library(lmtest)
library(car) 
```

# PLAN DE LA CLASE
**1.- Introducción**
    
- Supuestos de la regresión lineal.
- Independencia.
- Linealidad.
- Homogeneidad de varianzas.
- Normalidad.
- Efecto de los valores atípicos.

**2.- Práctica con R y Rstudio cloud**

- Realizar análisis de regresión lineal.
- Realizar gráficas avanzadas con ggplot2. 
- Elaborar un reporte dinámico en formato pdf.  

# SUPUESTOS DE LA REGRESIÓN LINEAL SIMPLE

- ¿Cuales son los supuestos?  
Independencia.  
Linealidad entre variable independiente y dependiente.  
Homocedasticidad.  
Normalidad.  

- ¿Por qué son importantes?  
Para validar el resultado obtenido.  
En caso de incumplimiento se pueden transformar datos o elaborar otros modelos (Regresión logística).  

# CASO DE ESTUDIO: CALENTAMIENTO GLOBAL.

Calentamiento global [Fuente: climate.gov](https://www.climate.gov/maps-data/dataset/global-temperature-anomalies-graphing-tool)

```{r, echo=FALSE, out.width = '100%',fig.align='center', message=FALSE}

My_Theme = theme(
  axis.title.x = element_text(size = 20),
  axis.text.x = element_text(size = 20),
  axis.title.y = element_text(size = 20),
  axis.text.y = element_text(size = 20))


Global_warming <- read_excel("Global_Warming.xlsx")
formula1 <- y ~ x
Global_warming$Year <- as.factor(Global_warming$Year)
Global_warming$CO2_ppm <- as.numeric(Global_warming$CO2_ppm)
Global_warming$`Global Temperature Anomalies` <- as.numeric(Global_warming$`Global Temperature Anomalies`)

s <- Global_warming %>% ggplot(aes(x = CO2_ppm, y = `Global Temperature Anomalies`)) + 
   geom_point() +
   stat_smooth(method = "lm", col = "red", show.legend=TRUE)+  stat_poly_eq(aes(label = paste0("atop(", ..eq.label.., ",", ..rr.label.., ")")), formula = formula1, parse = TRUE, size = 8)+scale_x_continuous(n.breaks = 8)

s+My_Theme
```

# INDEPENDENCIA: MÉTODO GRÁFICO

```{r, echo=FALSE}
reg <- lm(`Global Temperature Anomalies` ~ CO2_ppm, 
          data = Global_warming)
```

```{r, echo=TRUE}
plot(reg$residuals)
abline(h=0, col="red")

```

# LINEALIDAD: MÉTODO GRÁFICO


```{r, echo=TRUE}
plot(reg, which=1)

```

# INDEPENDENCIA: Durbin Watson

$H_0:$ No existe autocorrelación entre los datos (lo que deseamos).    
$H_0:$ Existe autocorrelación entre los datos.  

Dado que p < 0,05 se rechaza independencia.

```{r, echo=TRUE}
# durbin watson test
durbinWatsonTest(reg) # library(car)
```

# HOMOGENEIDAD DE VARIANZAS: MÉTODO GRÁFICO

**H~0~**:  $\sigma^2_1$ = $\sigma^2_2$  
**H~A~**: $\sigma^2_1$ $\neq$ $\sigma^2_2$  

```{r, echo=TRUE}
plot(reg, which=3)

```

# HOMOGENEIDAD DE VARIANZAS: PRUEBAS DE HIPÓTESIS

p > .05, No tenemos eviencias para rechazar que nuestros datos son homocedasticos.

```{r, , echo=TRUE}
ncvTest(reg) # library(car) 
bptest(reg) # library(lmtest)
```


# NORMALIDAD: GRÁFICO DE CUANTILES


```{r, echo=TRUE}
qqPlot(reg) # library(car)
```

# VALORES ATÌPICOS

```{r, echo=TRUE}
plot(reg, which=4)
```


# PRÁCTICA ANÁLISIS DE DATOS
- Guía de trabajo práctico disponible en drive y Rstudio.cloud.  
**Clase_13**

- El trabajo práctico se realiza en Rstudio.cloud.  
**Guía 13 Regresión lineal**

# RESUMEN DE LA CLASE

- **Evaluar supuestos de análisis de regresión lineal**

- **Independencia**

- **Normalidad**

- **Linealidad**

- **Homogeneidad de varianzas**
