---
title: "Guía Supuestos de la Regresión lineal"
subtitle: OCE 386 - Introducción al análisis de datos con R.
author:
 name: Dr. José A. Gallardo.
 affiliation: Pontificia Universidad Católica de Valparaíso
 email: <jose.gallardo@pucv.cl>
date: "`r format(Sys.time(), '%d %B %Y')`"
output:
  html_document:
    toc: true
    toc_float: true
    toc_depth: 3
    code_folding: hide
  word_document: default
  pdf_document: default
---

<style>
#TOC {
  color: black;
  font-familiy: Calibri;
  font-size: 14px;
  border-color: #708090; 
}
body {
   color: black;
   font-familiy: Calibri;
}

pre {
  color: black;
  background-color: #F8F8FF;
}
# header {
  color: #800000;
  font-familiy: Calibri;
  background-color: #F5F5F5;
  opacity: 0.8;
  font-size: 16px;
}
</style>

### MODELOS LINEALES

Los modelos lineales son ampliamente utilizados en oceanigrafía para explicar, modelar o predecir la relación lineal de una variable respuesta $Y$ con una o más variables predictoras $X_1,…,X_p$. 

$$Y_{i} = \beta_{0} + \beta_{1} X_{i1} + \beta_{2} \beta_{i2} + ... + \beta_{p} X_{ip} + \epsilon_{i}$$

Supuestos: $Y_i$  se distribuye **normalmente**

* Si **p = 1**, el modelo es una regresión **_lineal simple_**.

* Si **p > 1**, el modelo es una regresión **_lineal múltiple_**.

* Si **p > 1** y alguna variable predictora es **categórica**, el modelo se denomina **_ANCOVA_**.   

### PRUEBA DE HIPÓTESIS: COEFICIENTE DE REGRESIÓN E INTERCEPTO 

**_Prueba de hipótesis del coeficiente de regresión y el intercepto_**

La hipótesis nula en ambos casos es que el coeficiente del intercepto ($β_0$) y de la pendiente ($β_1$) son iguales a 0.

$H_0:β_0 = 0$ y $H_0:β_1 = 0$

### PREDICCIÓN A PARTIR DEL MODELO DE REGRESIÓN LINEAL SIMPLE

El Coeficiente de determinación (**_R²_**) se calcula como el **cuadrado del coeficiente de correlación de pearson**. Este nos indica que tan buena es la predicción que el modelo hace de los datos.

El R cuadrado ajustado (**_R² ajustado_**) nos dice qué porcentaje de la variación de la variable dependiente es explicado por la o las variables independientes de manera conjunta. En un modelo de regresión lineal, el **R² ajustado** es una medida de bondad que considera el número de variables existentes en el modelo.

$$R^2_{ajust} =1-(1-R^2)\frac{n-1}{n-p-1}$$

donde: 

$n$ = tamaño de la muestra

$p$ = cantidad de variables predictoras en el modelo

**_Prueba de hipótesis del modelo completo_**

La hipótesis nula es si los coeficientes son iguales a 0.

$H_0:β_j = 0$ ; $j = 1, 2,...,k$

#### **Objetivos de aprendizaje**

Los objetivos de aprendizaje de esta guía son:

**1**. - Realizar evaluación de supuestos de una regresión lineal.

**2**. - Realizar gráficas avanzadas con ggplot2. 

**3**. - Elaborar un reporte dinámico en formato pdf con **[Rmarkdown](https://rmarkdown.rstudio.com/)**.

#### EJERCICIOS

## ESTUDIO DE CASO: PREDICCIÓN DE TEMPERATURA AEREA EN RIOS.

En este estudio de caso trabajaremos con un set de datos real obtenido de una investigación científica.

La variable respuesta se denomina **AirTemp_observed** y se expresa en grados celcius. Para este set de datos existen dos variables predictoras denominadas **WaterTemp** y **Site** que corresponde a la temperatura superficial de diferentes ríos.  

El objetivo es realizar una regresión lineal entre **AirTemp_observed** y **WaterTemp** evaluando los supuestos del modelo de regresión lineal.

### **Ejercicio 1.** Elaborar y configurar Reporte en formato .Rmd

Elabore un documento .Rmd y configure su reporte para exportar en .pdf. Instale solo las liberías que utilice para el análisis de los datos.

```{r setup, include=TRUE, warning=FALSE,message=FALSE}
knitr::opts_chunk$set(echo = TRUE)
library(readxl)
library(dplyr)
library(ggplot2)
library(UsingR)
library(ggpmisc)
library(knitr)
library(car)
library(lmtest)
```

Ejecute cada uno de los siguientes ejercicios en uno o más bloques de códigos diferentes. Sea ordenado y documente su reporte adecuadamente.

### **Ejercicio 2.** Exploratorio set de datos snp.data

Importe el set de datos **Temperature_dat.xlsx** y transforme solo la variable **Site** a factor, luego realice un análisis exploratorio de datos. 

Incluya: 

**a).** Resumen estadístico de todas las variables.

```{r, warning=FALSE, message=FALSE}

Tem_rivers <- read_excel("Temperature_dat.xlsx")

Tem_rivers$Site <- as.factor(Tem_rivers$Site)
summary(Tem_rivers)

```

**c).** realice un histograma de la variable respuesta **AirTemp_observed** y de la variable predictora **WaterTemp**.

```{r, warning=FALSE, message=FALSE}

ggplot(Tem_rivers, aes(x=AirTemp_observed))+
  geom_histogram(color="darkblue", fill="lightblue")


ggplot(Tem_rivers, aes(x=WaterTemp))+
  geom_histogram(color="darkblue", fill="lightblue")


```

### **Ejercicio 3.** Regresión lineal simple.

**a).** Realice una gráfica de dispersión (geom_point) de **AirTemp_observed** en función de **WaterTemp**, incluya el comando **geom_smooth(method=lm)** para agregar la línea de regresión a la gráfica.

```{r warning=FALSE, message=FALSE}

p <- ggplot(Tem_rivers, aes(x = WaterTemp, y = AirTemp_observed))
p + geom_point() + xlab("Temperatura del agua") + geom_smooth(method=lm)

```

**b).** Realice un análisis de regresión lineal para investigar la asociación entre **AirTemp_observed** y **WaterTemp** usando las funciones **lm()**, **summary()**. Interprete los resultados del modelo lineal y responda las siguientes preguntas. ¿Qué representa el estimador de WaterTemp y del intercepto?. ¿La pendiente es significativamente distinta de cero?. ¿Y el intercepto?

```{r warning=FALSE, message=FALSE}

lm.tem <- lm(AirTemp_observed ~ WaterTemp, data = Tem_rivers)
summary(lm.tem)

```

### **Ejercicio 4.** Evalue supuestos del modelo

**a).** Evalue normalidad del modelo usando métodos gráficos y prueba de shapiro.

```{r}
shapiro.test (residuals (lm.tem ))
plot(lm.tem , which = 2)
```


**b).** Evalue homogeneidad de varianzas usando el comando plot.

```{r}
plot(lm.tem , which = 1)
```

