---
title: "Clase 09 - Guía Análisis de varianza y posteriores"
subtitle: OCE 386 - Introducción al análisis de datos con R.
author:
 name: Dr. José Gallardo Matus
 affiliation: Pontificia Universidad Católica de Valparaíso
 email: <jose.gallardo@pucv.cl>
date: "`r format(Sys.time(), '%d %B %Y')`"
output:
  html_document:
    toc: true
    toc_float: true
    toc_depth: 3
    code_folding: hide
  word_document: default
  pdf_document: default
---

<style>
#TOC {
  color: black;
  font-familiy: Calibri;
  font-size: 14px;
  border-color: #708090; 
}
body {
   color: black;
   font-familiy: Calibri;
}

pre {
  color: black;
  background-color: #F8F8FF;
}
# header {
  color: #800000;
  font-familiy: Calibri;
  background-color: #F5F5F5;
  opacity: 0.8;
  font-size: 16px;
}
</style>

---

#### **Introducción**

**Análisis de Varianza**

Es una herramienta de inferencia estadística muy usada en el campo de investigación científico-técnica de las ciencias biológicas y en particular en la acuicultura. El ANOVA es un método estadístico cuya finalidad es probar hipótesis referidas a los parámetros de posición de dos o más poblaciones en estudio.

**Comparación a posteriori**

Existen diversas pruebas a posteriori para analizar el porque se rechaza la hipotesis nula que se está considerando en nuestro estudio; es decir, si rechazamos la hipótesis nula del ANOVA, la pregunta que podríamos hacernos es la siguiente **¿cuál o cuáles de las medias poblacionales en estudio son las diferentes?** Existen diversas pruebas a posteriori para analizar está problemática; no obstante, en esta guía usaremos la **_prueba de Tukey_**.

#### **Objetivos de aprendizaje**

Los objetivos de aprendizaje de esta guía son:

**1**. - Elaborar hipótesis estadísticas.

**2**. - Realizar análisis de varianza y comparaciones a posteriori. 

**3**. - Elaborar un reporte dinámico en formato pdf con **[Rmarkdown](https://rmarkdown.rstudio.com/)**.

#### **Comandos**

A continuación, se presentan algunos comandos que deberá usar para resolver los ejercicios de esta guía.

**1.-** **lm():** se utiliza para ajustar modelos lineales. También, se puede utilizar para realizar regresiones, análisis de varianza de un factor o dos factores de clasificación (se puede considerar interacción entre los factores) y análisis de covarianza (aunque aov puede proporcionar una interfaz más conveniente para el ANOVA).

**2.-** **aov():** se usa para ajustar un modelo de análisis de varianza.

**3.-** **anova():** se usa para hacer un ANOVA sobre el objeto obtenido al ajustar un modelo con las funciones lm() o aov().

**4.-** **TukeyHSD():** se usa para hacer la prueba a posteriori de Tukey.

**Nota:** La prueba Tukey trabaja sobre un objeto **_aov_**, no sobre un objeto lm.

### **Ejercicio 1.** **Elaborar archivo Rmarkdown**

Usando lo aprendido en la unidad 1 del curso elabore y configure un archivo o file con extensión **.Rmd** y configúrelo para exportar el resultado como un documento dinámico **pdf**.

Incluya en metadatos: Título: Reporte Anova y posteriores, nombre del autor: Su nombre.

Luego guarde inmediatamente su *script* como **script_09_nombre_apellido.Rmd**. Al finalizar la actividad deberá exportar y almacenar este script tareas de aula virtual.

### **Ejercicio 2.** **Configuración del reporte**

En el primer bloque de códigos o **chunk** configure los comandos de la siguiente manera **_knitr::opts_chunk$set(echo = TRUE)_** y cargue las librerías  **stats**, **graphics**, **ggplot2**, **readxl**, **pander**, **dplyr** y **knitr**.

```{r setup, include=TRUE, warning=FALSE,message=FALSE}
knitr::opts_chunk$set(echo = TRUE)

# Librería stats está instalada por defecto en la base de R
library(stats)

# Librería graphics está instalada por defecto en la base de R
library(graphics)

# Librería para gráficas avanzadas
library(ggplot2)

# Librería para importar datos
library(readxl)

# Librería para mostrar en formato tabla los resultados de un objeto
library(pander)

# Librería para usar funciones de tidyverse
library(dplyr)

# Librería para hacer tablas
library(knitr)

```

### **Ejercicio 3.** **Anova de un factor con dos niveles**

La base de datos **Peces_intermareales_data.xlsx** contiene información del peso de cuerpo **(Body_Weight_g)** y **Especie** de 200 peces intermareales. Los investigadores desean evaluar si las especies **Torito** (*Scartichthys viridis*) y (*Hypsoblennius sordidus*) difieren en su tamaño. Datos simulados a partir de información estadística publicada por [Quijada y Caceres, 2000](http://rchn.biologiachile.cl/pdfs/2000/4/Quijada_%26_Caceres_2000.pdf) 

**a).**  Formule la hipótesis nula y alternativa para este experimento.

```{r}
#**H~0~**: $$ \mu_{Torito} = \mu_{Hypsoblennius sordidus}$$

#**H~1~**: $$ \mu_{Torito} \ne \mu_{Hypsoblennius sordidus}$$
```

**b).** Importe el set de datos **Peces_intermareales_data.xlsx** usando la función **read_excel()** de la librería **readxl**, llame al objeto Peces_intermareales. Transformar en factor la variable Especie con la función **as.factor()**. Explore el set de datos usando las funciones **head()**, **str()** y **summary()**.

```{r}
Peces_intermareales <- read_excel("Peces_intermareales_data.xlsx")
Peces_intermareales$Especie <- as.factor(Peces_intermareales$Especie)
head(Peces_intermareales)
str(Peces_intermareales)
summary(Peces_intermareales)
```

**c).** Realice un análisis exploratorio de datos de la variable bajo estudio. A partir del objeto **Peces_intermareales** elabore un gráfico de cajas y bigotes para la variable **Body Weight (g)**. Use el comando tuberías **%>%** de la librería **dplyr**. Etiquete los ejes y de un nombre a la figura.

```{r}
Peces_intermareales %>%
          ggplot(aes(x= Especie,y=`Body Weight (g)`,fill=Especie))+
                geom_boxplot()+
                theme(legend.position="none")+
                labs(x="Especie",y="Body Weight (g)",title="Comparación del peso del cuerpo (Body Weight) entre Especies")

```

**d).** Incluya una tabla con los estimadores puntuales de los promedios y las varianzas de la variable Body Weight (g) para cada nivel del factor Especie. Use las funciones **filter**, **summarize** y **%>%** de la librería dplyr para calcular los estimadores. Use el comando **knitr::kable()** para generar la tabla.

Promedio y varianza de la variable Body Weight para la Especie Torito. 
```{r, echo=TRUE, warning=FALSE,message=FALSE}
Torito <- Peces_intermareales %>%
                             filter(Especie == "Torito") %>%
summarize(`Media Torito`= mean(`Body Weight (g)`),
          `Varianza Torito`= var(`Body Weight (g)`))

Torito
```


Promedio y varianza de la variable Body Weight para la Especie Cachudito. 
```{r, echo=TRUE, warning=FALSE,message=FALSE}

Cachudito <- Peces_intermareales %>%
                        filter(Especie == "Cachudito") %>%
summarize(`Media Cachudito`= mean(`Body Weight (g)`),
          `Varianza Cachudito`= var(`Body Weight (g)`))

Cachudito
```

Tabla resumen.
```{r, echo=TRUE, warning=FALSE,message=FALSE}

Tabla <- data.frame(Torito, Cachudito)
colnames(Tabla) <- c("Media Torito","Varianza Torito", "Media Cachudito","Varianza Cachudito")

knitr::kable(Tabla,caption ="Medias y varianzas de la variable Body Weight (g) para las Especies Torito y Cachudito")
```

**e).** Realice el ajuste del siguiente modelo usando la función aov(), donde los parámetros son los siguientes: variable respuesta **Body Weight (g)** y como factor de clasificación **Especie**, como set de datos (data=Peces intermareales). Llame al objeto anova1. Utilice el simbolo ~ para relacionar la variable respuesta con el factor de clasificación. Luego, realice el anova() del objeto anova1. 

```{r}
anova1 <- aov(`Body Weight (g)` ~ Especie, data=Peces_intermareales)
anova(anova1)
```

Use la función pander::pander() para mostrar los resultados del modelo (anova1) en una tabla.
```{r}
pander::pander(anova1, caption = "ANOVA a una vía de clasificación usando la función aov().")
```


**f).** Interprete los resultados.
```{r}
#El efecto Especie es estadísticamente significativo (p valor menor al nivel de significación del 5%). En consecuencia se rechaza la hipótesis nula. Por lo tanto, existen diferencias entre los pesos finales promedios de las Especie Torito y Cachudito. 

```

### **Ejercicio 4.** **Anova de dos factores y prueba a Posteriori Tukey**

En este estudio de caso trabajaremos con el archivo **"dietas.xlsx"** contiene el registro de pesos de 1000 robalos de un experimento de alimentación con 6 dietas diferentes de algas.

Las variables de estudio se describen a continuación:

|  **variable** | **Descripción**| **Tipo de efecto**|
|:-------------|:------------------| :------------------|
| **Pez** | Identificador del pez | Criterio de clasificación |
| **feed** | 6 tipos de dietas | Variable explicativa |
| **sex** | Sexo del pez  | Variable explicativa |
| **weight** | Peso en gramos. | Variable respuesta |


**a).** Formule la hipótesis nula y alternativa para evaluar si el peso es el mismo entre los peces con distinto sexo y alimentados con diferente dieta.

```{r}
#**H~0~**: $$\mu_{Macho_d1} = \mu_{Macho_d2} = \mu_{Macho_d3} = \mu_{Macho_d4} = \mu_{Macho_d5} = \mu_{Macho_d6}$$ = $$\mu_{Hembra_d1} = \mu_{Hembra_d2} = \mu_{Hembra_d3} = \mu_{Hembra_d4} = \mu_{Hembra_d5} = \mu_{Hembra_d6}$$

#**H~1~**: Al menos una de las medias del peso es diferente para cada dieta en cada sexo.
```

**b)** Importe el set de datos **dietas.xslx** usando la función **read_excel()** de la librería **readxl**.

Transforme a factor las columnas **pez**, **feed** y **sex** con la función **as.factor()**. Luego, explore el set de datos usando la función **summary()** y explore los factores **feed** y **sex** con la función **table()**.

```{r}
dietas <- read_excel("dietas.xlsx")
dietas$pez<- as.factor(dietas$pez)
dietas$feed<- as.factor(dietas$feed)
dietas$sex<- as.factor(dietas$sex)
summary(dietas)
table(dietas$feed, dietas$sex)
```

**c).** Realice un análisis exploratorio de datos de la variable bajo estudio. A partir del set de datos de elabore un gráfico de cajas y bigotes las funciones **ggplot** y **geom_boxplot()** para la variable **weight**, como criterios de clasificación use dietas y sexo, particine la gráfica en dos paneles usando usando **facet_wrap(~ sex)**.

```{r}
dietas %>%
                ggplot(aes(x= feed,y=weight,fill=sex))+
                geom_boxplot()+
                theme(legend.position="none")+
                labs(x="Dieta",y="Peso (g)",title="Comparación de Peso en función de la dieta y sexo")+
                facet_wrap(~ sex)
```

**d)** Realice ahora una gráfica de interacción y una gráfica de tamaño de los efectos de la variable *weight* usando las funcines **interaction.plot()** y **plot.design()**. Incluya *feed* y *sex* como factores.

```{r}
interaction.plot(dietas$feed, dietas$sex, dietas$weight, fun = mean, xlab = "", ylab = "Peso promedio (g)", col=1:2, trace.label="Sexo", pch = c(15, 16), type = "b")

```

```{r}
plot.design(dietas$weight~ dietas$sex * dietas$feed, xlab = "Factores", ylab="Weight", col="blue")

```

**e).** Realice el ajuste del siguiente modelo usando la función aov(), donde los parámetros son los siguientes: variable respuesta **weight** y como factores de clasificación **feed** y **sex**, como set de datos (data=dietas). Llame al objeto anova2. Utlice el simbolo ~ para relacionar la variable respuesta con los factores de clasificación y su interacción. Realice el anova() del objeto anova2. Use la función pander::pander() para mostrar los resultados del modelo (anova2), coloque en el parámetro caption un título a la tabla.

```{r}
anova2 <- aov(weight ~ feed*sex, data=dietas)
```

```{r}
anova(anova2)
```

```{r}
pander::pander(anova2, caption = "ANOVA a dos vías de clasificación usando la función aov().")
```

**f).** Realice una prueba *a posteriori* de Tukey sobre el objeto anova2. Para esto use la función **TukeyHSD()**. Note que dado que no hay un efecto significativo de interacción debe crear un nuevo modelo de anova aov(weight ~ feed + sex, data=dietas) antes de ejecutar el test de tukey.

Nueva anova
```{r}
anova3 <- aov(weight ~ feed + sex, data=dietas) 
anova(anova3)

```

Prueba de tukey
```{r}
Tukey_anova3 <- TukeyHSD(anova3)
Tukey_anova3
```

**g).** Interprete los resultados respondiendo las siguientes preguntas.

- ¿Cuál de los dos factores (dietas o sexo) tiene mayor influencia en la variable respuesta? 
- ¿Entre que dietas existen diferencias significativas?
- ¿Observa algún patrón claro de interacción entre sex y feed?
- ¿La interacción es significativa?

```{r}
# Con el modelo de interacción  tanto dieta como sexo tienen un efecto signifiativo sobre el peso de los animales. Sin embargo, al eliminar el efecto de interacción el efecto sexo no es significativo. 

# Existen diferencias significativas entre d2-d1, d3-d1, d5-d1, d4-d2, d5-d2, d6-d2, d6-d3 y d6-d5.

# La grafica d einteracción no muestra un claro efecto, y tampoco se comprueba un efecto con el test estadistico aplicado.

```

